臺灣臺南地方法院家事裁定　　　　　　　95年度家抗字第91號
抗　告　人　財政部國有財產局台灣南區辦事處台南分處
法定代理人　丁○○
送達代收人　乙○○
相　對　人　台灣土地銀行股份有限公司
法定代理人　丙○○
代　理　人　甲○○
前抗告人因相對人就被繼承人黃水池指定遺產管理人事件，對於
中華民國95年11月1日臺灣臺南地方法院95年度財管字第96號 裁
定提起抗告，本院裁定如下：
      主      文
抗告駁回。
抗告程序費用新台幣壹仟元由抗告人負擔。
      理      由
一、按先順序繼承人均拋棄其繼承權時，由次順序之繼承人繼承
    。其次順序繼承人有無不明或第四順序之繼承人均拋棄其繼
    承權者，準用關於無人承認繼承之規定。又繼承開始時，繼
    承人之有無不明者， 由親屬會議於1個月內選定遺產管理人
    ，並將繼承開始及選定遺產管理人之事由，向法院報明。又
    第1178條所定之期限屆滿，無繼承人承認繼承時，其遺產於
    清償債權，並交付遺贈物後，如有賸餘，歸屬國庫。又繼承
    人有無不明而不能依民法第1177條選定遺產管理人時，得由
    利害關係人聲請法院選任之。 民法第1176條第6項、第1177
    條、第1185條及第1178條第2項分別定有明文。
二、本件相對人即原審聲請人台灣土地銀行股份有限公司於原審
    法院聲請意旨略以：被繼承人黃水池 （男，民國○○年○月○○
    日生，身分證統一編號：Ｚ000000000號，生前最後住所：台
    南縣永康市○○里○○街248號）於 民國93年10月28日死亡
    ，其配偶、第一至第四順位法定繼承人皆已拋棄繼承或已歿
    ，且親屬會議亦未於繼承開始後一個月內選定遺產管理人，
    茲因黃水池於生前以土地及建物，設定本金最高限額抵押權
    新台幣1,800萬元予聲請人作為其向聲請人借款之擔保， 而
    依約應繳本息僅繳至93年7月28日，目前尚欠新台幣21,022,
    950元，其中本金新台幣11,209,866元及應計利息、 違約金
    即視為到期未蒙清償，惟被繼承人黃水池死亡後，其所有繼
    承人均已向法院聲明拋棄繼承，故相對人為黃水池之債權人
    而為利害關係人，為免相對人無法行使債權而影響權益，相
    對人為此聲請指定被繼承人之次子黃群益為被繼承人之遺產
    管理人。
三、原審法院裁定以：
（一）聲請人（即本件相對人）主張之前開事實，業據提出被繼
      承人黃水池之除戶謄本、繼承繼統表、本院慶92執速字第
      34581號債權憑證及慧家家93年度繼字第1676號 准予備查
      函影本各1份，他項權利證明書影本1份、土地他項權利設
      定（變更）契約書影本共3份為憑，經 本院依職權調取上
      開卷宗核閱無誤，堪信為真實，次查被繼承人之繼承人均
      以聲明拋棄繼承權，其以利害關係人身份聲請選任被繼承
      人之遺產管理人，自屬合法，應予准許。
（二）按公示催告期限屆滿，無繼承人承認繼承時，其遺產於清
      償債權，並交付遺贈物後，如有剩餘，歸屬國庫；又按非
      公用國有財產以財政部國有財產局為管理機關，民法第10
      85條、國有財產法第12條分別定有明文。查本件被繼承人
      黃水池之繼承人均已依法拋棄繼承經本院准予備查，足徵
      渠等對被繼承人黃水池遺產之處置已漠不關心；關係人黃
      群益亦到庭陳明不願擔任被繼承人之遺產管理人（參本院
      95年度財管字第96號卷附民國95年10月26日之訊問筆錄 ）
      。為使遺產之處置順利進行，並考量遺產管理之專業性與
      公平性，本院認選任財政部國有財產局台灣南區辦事處台
      南分處為被繼承人黃水池之遺產管理人為適當。
四、抗告意旨略以：
（一）抗告人於95年11月3日接獲 本院95年度財管字第96號民事
      裁定，選任為被繼承人黃水池之遺產管理人。經細閱該民
      事裁定理由欄第1項之記載 「…聲請人執行抵押權後，不
      足清償之債權額尚有21,022,950元，惟被繼承人之法定繼
      承人均以拋棄繼承，迄今亦無親屬會議為其選任遺產管理
      人，致影響聲請人債權之行使，故聲請選任被繼承人之遺
      產管理人等語」，均未提及黃君是否尚有其他遺產。
（二）衡諸一般常情，被繼承人黃水池之法定繼承人之所以聲明
      拋棄繼承，不外乎被繼承人之遺債大於遺產，有破產之虞
      。審究本案，其繼承人均聲明拋棄繼承，應可推定被繼承
      人黃水池遺有債務尚未清償，再者，若被繼承人果真留有
      其他遺產，其繼承人豈會拋棄繼承之理？因之被繼承人黃
      水池可能屬於遺債大於遺產，按司法院74年10月15日（74
      ）院台廳一字第05786號函示 「嗣後各地方法院受理有關
      無人承認繼承遺產管理事件時，先順序繼承人均拋棄繼承
      ，其次順序繼承人有無不明而應准用關於無人承認繼承之
      規定時，應先審核可否依民第1177條規定選定遺產管理人
      。如無法選定遺產管理人者，因此類拋棄繼承事件，多屬
      遺債大於遺產，形同破產，儘量避免選任國有財產局為遺
      產管理人」，以及 財政部國有財產局91年2月27日台財產
      局接字第0910004982號函轉司法院秘書長90年12月20日（
      90）秘台廳民一字第30 224號函示「檢送司法院秘書長90
      年12月20日（90）秘台廳民一字第30224號函影本1份，司
      法院秘書長已轉知台灣高等法院等，請各法院受理有關無
      人承認繼承遺產管理人事件時，宜注意依財政部修正之代
      管無人承認繼承遺產作業要點及司法院74年10月15日（74
      ）院台廳一字第05786號函辦理」。
（三）抗告人因係國庫之財產管理機關，而國庫對於無人承認繼
      承之遺產向有期待權。因之，以被繼承人黃水池遺債大於
      遺產之情形，則選任抗告人為遺產管理人期間所將耗費之
      人力、時間實難以金錢衡量；且管理期間所須之花費亦由
      國庫代為墊付，不僅國庫利益受損，更甚者，豈非造成浪
      費國家資源於少數特定人之不公現象，倘顯無遺產可歸屬
      國庫，應即避免選任抗告人為遺產管理人。
（四）再依台灣高等法院台中分院88年度家抗字第96號民事裁定
      、 台灣高等法院91年度家抗字第264號民事裁定及台灣高
      等法院 台南分院89年度家抗字第40號民事裁定之理由第1
      項及第3項：「按聲請法院裁定遺產管理人， 法院有裁量
      權，不受聲請人之拘束，可依職權選任適當之管理人。而
      選任遺產管理人須考慮其適切性，亦即除管理遺產須公平
      外，應以對遺產遺債情況瞭解較深者為優先選任……」。
（五）遺產管理人之職務，民法第1179條亦明文規定，因之拋棄
      繼承之繼承人並非不可擔任遺產管理人，且法亦無明文禁
      止，查被繼承人黃水池遺債既大於遺產，且因被繼承人之
      最近親屬較清楚被繼承人之遺產、債權人，如由其擔任遺
      產管理人確能收事半功倍之效。審酌本案之情形及相對人
      之聲請意旨，被繼承人黃水池之債權債務關係，以及印鑑
      、產權證明等重要文件應屬其配偶或子女最為知悉，且目
      前應仍由渠等保管，就該債務必較抗告人明瞭，就適任與
      否加以考量，除其配偶或子女外，實是不作第二人想，抗
      告人誠恐力有未逮。
五、經查：
（一）相對人聲請之前開事實，業據提出被繼承人黃水池之除戶
      謄本、繼承繼統表、本院慶92 執速字第34581號債權憑證
      及慧家家93年度繼字第1676號准予備查函影本各1份， 他
      項權利證明書影本1份、 土地他項權利設定（變更）契約
      書影本共3份為憑，經本院 依職權調閱95年度財管字第96
      號選任遺產管理人函察明無誤，揆諸前開說明，其自係被
      繼承人黃水池之利害關係人，從而，相對人以其為利害關
      係人聲請選任被繼承人黃水池之遺產管理人，自屬有據。
（二）查抗告人雖提出台灣高等法院91年度家抗字第264號、 台
      灣高等法院台中分院88年度家抗字第96號、台灣高等法院
      台南分院89年度家抗字第40號民事裁定以為論據，惟本院
      裁判認事用法，並不受前揭裁定之限制與拘束，先予敘明
      ；又司法院前述函示，僅謂儘量避免選任抗告人為遺產管
      理人，並非謂不得選任其為遺產管理人，無非著眼於國有
      財產之考量，對於法院亦無拘束力。又被繼承人生前之債
      權債務關係及有關產權證明文件，抗告人得依其他方式獲
      悉或取得，另有關之印鑑，抗告人亦得依舉證責任分配方
      式辨識其真偽，於其管理遺產上並無困難，而上開文件資
      料其最近親屬未必最為知悉。且繼承人均拋棄繼承，已無
      利害關係，如選定其等擔任遺產管理人，難期其將來執行
      職務能克盡職守，公正客觀，以善盡管理人之職務，為期
      公正，實不宜選任彼等為遺產管理人。復被繼承人黃水池
      之原繼承人黃汪玉桂、黃靖惠、楊黃秀媛、黃群芳、黃瑾
      經本院徵詢其意見之結果，均表示不願擔任遺產管理人之
      職，此有本院函文、送達回證及被繼承人黃水池之繼承人
      書面聲明在卷足憑。又原繼承人黃群益於本院95年度財管
      字第96號卷附95年10月26日之訊問筆錄，亦陳明不願擔任
      被繼承人之遺產管理人，復經本院依職權調卷察明無誤。
      是抗告意旨以「查被繼承人黃水池遺債既大於遺產，且因
      被繼承人之最近親屬較清楚被繼承人之遺產、債權人，如
      由其擔任遺產管理人確能收事半功倍之效。審酌本案之情
      形及相對人之聲請意旨，被繼承人黃水池之債權債務關係
      ，以及印鑑、產權證明等重要文件應屬其配偶或子女最為
      知悉，且目前應仍由其等保管，就該債務必較抗告人明瞭
      ，就適任與否加以考量，除其配偶或子女外，實是不作第
      二人想，抗告人誠恐力有未逮。」云云，自無可取。
（三）再查，遺產管理人之指定，旨在維護公益及被繼承人債權
      人之利益，此觀民法第1177條立法理由即明，顯非以遺產
      管理人管理遺產是否有實質利益為考量。況且，被繼承人
      之遺產，於遺產管理人完成清償債權並交付遺贈物等清算
      程序前，是否有賸餘，無從知悉。而依上述說明，各順序
      之繼承人均拋棄繼承者，其剩餘財產歸屬國庫，而抗告人
      為國庫之綜理機關，為國有財產法第9條第2項所明定，其
      備有財產管理之專才，雖其經費支出屬國家資源，但保護
      無人繼承財產之債權人之權利，亦屬政府之義務。於遺產
      管理指定之實際運作，仍認選任國有財產局為遺產管理人
      較為妥適。是抗告意旨以「抗告人因係國庫之財產管理機
      關，而國庫對於無人承認繼承之遺產向有期待權。因之，
      以被繼承人黃水池遺債大於遺產之情形，則選任抗告人為
      遺產管理人期間所將耗費之人力、時間實難以金錢衡量；
      且管理期間所須之花費亦由國庫代為墊付，不僅國庫利益
      受損，更甚者，豈非造成浪費國家資源於少數特定人之不
      公現象，倘顯無遺產可歸屬國庫，應即避免選任抗告人為
      遺產管理人」云云，亦無可採。
（四）復相對人為被繼承人黃水池之債權人，如兼任被繼承人黃
      水池之遺產管理人，恐有利害衝突之虞，而不利於被繼承
      人黃水池之其他債權人，亦不宜選任其為遺產管理人。
（五）綜上所述，原法院據此指定抗告人為被繼承人黃水池之遺
      產管理人，經核並無不合。而抗告意旨復未述明原裁定選
      任其為被繼承人黃水池之遺產管理人有何違法或其他不當
      之處，其提起抗告，聲明廢棄原裁定，非有理由。
六、據上論結，本件抗告，為無理由，爰依非訟事件法第21條第
    2項，第46條，民事訴訟法第495條之1第1項、第449條第1項
    、第95條、第78條，裁定如主文。
中　　華　　民　　國　　96　　年　　3 　　月　　8 　　日
　　　　　　　　　　　家事法庭　審判長法官  陳 美 燕
 　　                           法      官  葉 惠 玲
                                法      官  王 獻 楠
上為正本係照原本作成。
抗告人如不服本裁定，僅得於收受本裁定正本送達後10日內以適
用法規顯有錯誤為理由，向本院提出再抗告狀（須附繕本一份及
繳納再抗告裁判費新台幣1000元），並經本院許可後始可再抗告
於高等法院。
中　　華　　民　　國　　96　　年　　3 　　月　　8 　　日
                                書  記  官　黃 心 怡
